【裁判字號】    95,訴,607
【裁判日期】    950619
【裁判案由】    偽造文書等
【裁判全文】
臺灣彰化地方法院刑事判決        九十五年度訴字第六０七號
公  訴  人  臺灣彰化地方法院檢察署檢察官
被      告  乙○○
上列被告因偽造文書案件，經檢察官提起公訴（九十五年度調偵
字第八三號），本院判決如下：
    主  文
乙○○共同連續行使偽造私文書，足以生損害於他人，處有期徒
刑壹年。如附表壹所示之物均沒收之。
    事  實
一、乙○○與真實姓名、年籍均不詳、自稱「葉先生」、「吳先
    生」之成年男子，共同基於詐欺取財之為自己不法所有意圖
    之犯意聯絡及行使偽造私文書（此部分內含階段行為即偽造
    署押、偽造印文及低度行為之偽造私文書之犯意）之概括犯
    意聯絡，其等因知悉於民國八十八年三月間，國道三號高速
    公路中部路段（以下簡稱中二高）工程欠缺砂石，認有機可
    乘，乃於八十八年三月下旬某日，由乙○○依前開「葉先生
    」、「吳先生」之指示，前往南投縣竹山段附近之中二高第
    三四一標工程施工地點，向當時在上開工程擔任工地主任之
    甲○○假為詢問是否欠缺砂石，並於二日後帶同甲○○前往
    由雙倫工程有限公司（以下簡稱雙倫公司）取得開採砂石權
    之坐落彰化縣花壇鄉○○村○○段三五四之一、七六七、七
    六八、七七六及七七七地號山坡地，由乙○○向甲○○施用
    詐術而自行偽稱係源益營造有限公司（以下簡稱源益公司）
    之代表人，且佯為表示：上開山坡地之砂石，均已由源益公
    司向雙倫公司買下，均屬源益公司所有，並願以較低之價格
    即每立方米新臺幣（下同）六十二元，出賣總計七十萬立方
    米之砂石與甲○○，於甲○○轉賣後每米可賺取三元之利潤
    云云，並出示內容為真正之雙倫公司砂石開採證影本一件及
    由前開真實姓名不詳、自稱「葉先生」、「吳先生」之成年
    男子事先所偽造之雙倫公司與源益公司訂立之砂石買賣契約
    書影本一份（如附表壹編號一所示，其上立約人處分別有偽
    造之源益及雙倫公司印文各一枚，有關偽造上開砂石買賣契
    約書影本一份之部分，乙○○與上開「葉先生」、「吳先生
    」並無犯意聯絡與行為分擔）與甲○○觀看而行使上開偽造
    之砂石買賣契約書，以取信甲○○，使甲○○誤信可向源益
    公司以低價購入砂石再轉賣與其所任職之公司以牟利，乃與
    乙○○商談買賣砂石之價格，並於數日後之八十八年三月三
    十日，由乙○○、「葉先生」、「吳先生」前往甲○○所委
    任之址設南投縣南投市○○路六三二號「張育誠律師事務所
    」內，將內容為真正之源益公司營利事業登記證影本一紙出
    示與甲○○觀看後，在不知情之張育誠律師之見證下，約定
    由甲○○以總價四千三百四十萬元，向源益公司購買七十萬
    立方米之砂石，而由乙○○冒用源益公司代表人之名義，與
    甲○○訂立砂石買賣合約書一式三份，並在上開每份合約書
    之末「立合約書人甲方」欄，偽簽「源益營造有限公司（代
    表人，該三字為印刷體）乙○○」，並由乙○○以「葉先生
    」事先偽造之「源益營造有限公司」印章一只（如附表壹編
    號二所示，有關偽造上開印章之部分，乙○○並無犯意聯絡
    與行為分擔），蓋用在上開合約書立約人欄源益公司署名之
    下及該合約書之接縫處，而偽造源益公司之印文共計四枚，
    並在立合約書人源益公司代表人處，簽寫「乙○○」一枚，
    及以「葉先生」交付之偽造「陳秀麗」印章（如附表壹編號
    三所示，陳秀麗為源益公司之代表人，有關偽造「陳玉麗」
    印章之部分，乙○○並無犯意聯絡與行為分擔），在前揭合
    約書立約人代表人「乙○○」署名下方及該合約書之接縫處
    所偽造之源益公司印文下，各蓋印一枚（每份共計有四枚）
    ，而偽造上開合約書一式三份，並由「葉先生」留取其中一
    份偽造之合約書（如附表壹編號四所示）後，將另二份（其
    上所偽造之署押、印文，詳如附表編號五所示）分別行使交
    付與甲○○及張育誠律師收存，使甲○○陷於錯誤，當場將
    如附表貳所示總計面額四百三十四萬元之支票及本票各二紙
    交付與乙○○收執，用以作為保證金，並由無權代表源益公
    司之乙○○於不知情之張育誠律師將如附表貳所示之支票、
    本票各影印一張之影本共計四紙上，分別偽簽「源益營造公
    司乙○○收執」之字樣，並以「葉先生」事先偽造後交付之
    上開源益公司印章及「陳玉麗」印章各一枚，蓋用在上開每
    一張支票及本票影本共計四紙上，而偽造前開用以證明源益
    公司有收取上開支票、本票之私文書（其上所偽造之署名及
    印文，如附表編號六所示）後，連續行使交付與甲○○，其
    後復由乙○○將偽造之雙倫公司購料單五十張（如附表壹編
    號七所示，每張均有偽造之雙倫公司橢圓型印文各一枚，有
    關偽造前開雙倫公司購料單五十張之部分，乙○○並無犯意
    聯絡與行為分擔。又上開購料單於甲○○事後發覺受騙後，
    因乙○○表示會另行交付砂石與甲○○，乃由甲○○交還與
    乙○○收回），行使交付與甲○○，足以生損害於源益公司
    、雙倫公司、陳玉麗、張育誠律師及甲○○等人。嗣甲○○
    於翌日持前開乙○○所交付偽造之雙倫公司購料單，前至上
    開坐落彰化縣花壇鄉○○村○○段三五四之一、七六七、七
    六八、七七六及七七七地號山坡地欲載取砂石之際，經雙倫
    公司人員告以其所持之購料單並非雙倫公司所出具一情，始
    知受騙，惟其遭詐騙所交付如附表貳編號一、二所示之支票
    則均已兌現。
二、案經甲○○訴請臺灣彰化地方法院檢察署檢察官偵查起訴。
    理  由
一、本件有關以下所引用之被告以外之人於審判外之言詞或書面
    陳述，其中證人甲○○、張炳聰、蔡明源於偵查中之證述，
    均已依法具結，且並無顯有不可信之情況，依刑事訴訟法第
    一百五十九條之一第二項，應具有證據能力；又以下二、（
    五）所引用之文書證據，均業經本院於審理時當庭直接提示
    而為合法之調查，且其中被告所偽造並持以行使之源益公司
    與告訴人甲○○訂立之砂石買賣合約書影本一件，業經被告
    於本院準備程序表明同意作為證據，另被告所行使偽造用以
    證明源益公司有收取前開支票、本票之私文書影本共計四張
    ，檢察官及被告於本院審理提示上開證據調查之際，均未於
    言詞辯論終結前聲明異議，且被告於本院審理時坦認前開文
    書之正本係伊所製作無誤等語，本院審酌上情而依前揭文書
    確係被告作成之情況，認為適當而得以作為證據，是前開文
    書證據依刑事訴訟法第一百五十九條之五之規定，亦具有證
    據能力，核先敘明。
二、訊據被告乙○○矢口否認有何上揭詐欺取財及連續行使偽造
    私文書之犯行，辯稱：伊係受僱於真實姓名不詳、自稱「葉
    先生」之成年男子，擔任公司之業務代表，是「葉先生」及
    與「葉先生」同公司之「吳先生」叫伊代表源益公司和告訴
    人甲○○訂約，伊不知道其並無代表權，伊出示與告訴人甲
    ○○之源益公司與雙倫公司訂立之買賣契約、雙倫公司之開
    採證、源益公司之營利事業登記證及印章，係由「葉先生」
    、「吳先生」交付給伊使用，於訂約當時確有雙倫公司之砂
    石可以賣給告訴人甲○○，伊並無詐欺取財及行使偽造私文
    書之犯行云云。惟查：
（一）上揭事實，業據證人即告訴人甲○○迭次於偵訊及本院審
      理時證述綦詳，且經被告於九十五年三月二十八日偵訊時
      坦承有詐欺取財之犯行在卷。又被告對其是否係源益公司
      之代表人（負責人），當無不知之理，且被告於九十四年
      二月七日偵訊時供稱：「（問：你有無在源益公司上班？
      ）沒有。我是有在一個姓葉的人的公司（是做建築工程的
      公司）上班，我不知道他叫什麼，只知道叫葉董。．．．
      （問：姓葉、姓吳的如何聯絡？）已無法聯絡。」等語，
      是被告既非受僱於源益公司，且不知所任職公司之名稱，
      亦不知「葉先生」、「吳先生」之真實姓名而無法說明委
      託伊與告訴人訂約之「葉先生」、「吳先生」與源益公司
      有何關係，是被告主觀上對其係無權而冒用源益公司名義
      與告訴人甲○○訂約一節，應有所認識。
（二）又證人即雙倫公司之負責人張炳聰於九十五年三月二十八
      日偵訊時證稱：雙倫公司就坐落彰化縣花壇鄉○○村○○
      段三五四之一、七六七、七六八、七七六及七七七地號山
      坡地之砂石雖有開採權，但開採上開砂石並未與他人合作
      ，沒有與源益公司合作開採，其並不認識被告等語，證人
      即負責源益公司業務之蔡明源於上開同一次偵訊時亦證稱
      ：源益公司係從事土木工程，沒有做砂石開採的業務，源
      益公司未曾與雙倫公司合作過，其未曾見過在庭的張炳聰
      及被告，被告代表源益公司與告訴人訂立之契約上之印章
      ，並非源益公司之印章，源益公司未曾僱用過被告等語明
      確。是被告辯稱伊不知係無權代表源益公司訂約及伊與告
      訴人訂約時，確有雙倫公司之砂石可以出賣云云，顯均係
      事後卸責之詞，無可採信。
（三）再被告於九十五年二月七日偵訊時堅稱：「（問：你有開
      採證？）有，當初有拿給告訴人看。開採證是雙倫公司的
      。（問：開採證如何來？）是一個姓吳的拿給我的，跟姓
      葉的同公司，但不是雙倫公司。我當時跟姓吳的、姓葉的
      在同一家公司，我們有一起去看砂石。．．．他（指「葉
      先生」）拿一份資料給我，有合約、開採許可證。開採許
      可證訂約後已還給雙倫公司。源益公司的印章也是葉董拿
      給我的」等語，且證人即告訴人甲○○於本院審理時證稱
      ：其所看見被告出示之雙倫公司開採證、源益公司與雙倫
      公司訂立之砂石買賣契約書均為影本，且經其將上開雙倫
      公司之開採證影本，與雙倫公司設立在坐落彰化縣花壇鄉
      ○○村○○段三五四之一等地號之開採砂石現場之公告牌
      資料，予以核對之結果均屬無誤，又其在張育誠律師事務
      所與被告簽約時，有以電話就被告提供之上開源益公司營
      利事業登記證影本所載之編碼及負責人資料向主管機關查
      證之結果，係屬正確，上開開採證及營利事業登記證影本
      應屬真正等語。是依前開被告及證人甲○○之證述，尚乏
      前揭被告出示與告訴人甲○○觀看之雙倫公司開採證及源
      益公司營利事業登記證影本係屬偽造之事證，且被告堅稱
      上開偽造之雙倫公司與源益公司訂立之砂石買賣契約書等
      文件及偽刻之源益公司等印章，均係由「葉先生」所交付
      ，並非伊所偽造，且「葉先生」、「吳先生」均尚未經查
      獲，依被告上開供述，堪認如附表壹編號一、二、三、七
      所示之私文書及印章部分，係由「葉先生」或「吳先生」
      偽造（有關如附表壹編號一所示偽造之私文書影本一份，
      衡以電腦、印刷技術之發達，偽造上開影本，非必然須先
      偽造該私文書之正本或其上印文之印章，故尚無法認定「
      葉先生」或「吳先生」有偽造如附表壹編號一所示私文書
      之正本或其上印文之偽造印章犯行）後交付與被告行使及
      使用，被告就偽造前開私文書及印章之部分，並無犯意聯
      絡與行為分擔之共犯關係。
（四）另依被告冒用源益公司名義與告訴人甲○○簽立之砂石買
      賣合約書第十二條之約定：「本合約書一式三份，．．．
      ，由甲、乙雙方及見證律師各執乙份為憑。」，足認被告
      偽造之上開合約書共計有三份，被告於本院準備程序陳稱
      ：上開合約書一共簽訂二份云云，容有誤會。又被告施用
      詐術，向告訴人甲○○偽稱係源益公司之代表人，並持如
      附表壹編號二、三所示之偽造印章，分別蓋用在如附表壹
      編號四、五、六所載之文書上而偽造前開私文書後，向告
      訴人甲○○及被害人張育誠律師提出行使，及將「葉先生
      」所偽造如附表壹編號一、七所示之私文書，提出與告訴
      人甲○○觀看，或交付與告訴人甲○○而予以行使，自足
      以生損害於遭冒名之源益公司、雙倫公司、陳玉麗、因見
      證如附表壹編號三、四所示契約之訂立並收存如附表壹編
      號四所載契約中之一份之張育誠律師及遭受詐欺之告訴人
      甲○○等人甚明。再被告雖於告訴人甲○○發覺受騙而前
      往對其質問之際，將告訴人遭詐欺所交付如附表貳編號三
      、四所示之本票二紙交還與告訴人，並賠付告訴人八十八
      萬元之款項（此據證人甲○○於本院審理時證述屬實），
      然此係屬被告犯罪後之行為，與被告已然成立之詐欺取財
      犯行，尚不生影響，附此敘明。
（五）此外，復有被告偽造並持以行使之源益公司與告訴人甲○
      ○訂立之砂石買賣合約書影本一件，及被告在不知情之張
      育誠律師將如附表貳所示之支票、本票各二紙加以影印之
      影本共計四紙上，分別偽簽「源益營造公司乙○○收執」
      ，並以「葉先生」所交付事先偽造完成之上開「源益營造
      有限公司」印章及「陳玉麗」印章各一枚，蓋用在上開支
      票、本票影本四紙上，而偽造前開用以證明源益公司有收
      取前開支票、本票之私文書之影本共計四張在卷可佐，本
      件事證明確，被告犯行洵堪認定。
三、核被告所為，係犯刑法第二百十六條、第二百十條之行使偽
    造私文書罪（公訴人起訴書所犯法條欄誤載被告係犯刑法第
    二百十條之偽造私文書罪，容有未洽，惟業經蒞庭檢察官於
    本院準備程序及審理時當庭更正）及同法第三百三十九條第
    一項之詐欺取財罪。公訴人雖未敘及：(1)被告詐取告訴人簽
    發如附表貳編號三、四所示本票二紙；(2)被告以如附表壹編
    號三所示之偽造印章，蓋用在如附表壹編號四、五所示文書
    及在上開文書立約人欄偽簽「源益營造有限公司」之署名；
    (3)被告將如附表壹編號二、三所示之偽造印章，蓋用在如附
    表壹編號六所示之文書加以偽造，並行使如附表壹編號一、
    五至七所示偽造私文書之犯行，然前揭(1)所示之部分，與公
    訴人起訴書所載被告詐取告訴人甲○○所有如附表貳編號一
    、二所示支票二紙之犯行部分，具有單純一罪之關係，上開
    (2)、(3)所示部分，則與起訴書所載之被告以偽造之「源益營
    造有限公司」印章，冒用源益公司名義與告訴人甲○○訂立
    砂石買賣合約書之偽造私文書之犯行，分別具有階段行為、
    連續犯或高低度行為之吸收關係，而均為起訴效力所及，本
    院自均應併為審理，附此敘明。被告與真實姓名不詳、自稱
    「葉先生」、「吳先生」之成年男子間，有犯意聯絡與行為
    分擔，應論以共同正犯。被告偽造署名、印文之行為，為偽
    造私文書之階段行為，又所犯偽造私文書之低度行為，應為
    行使偽造私文書之高度行為所吸收，均不另論罪。又被告先
    、後向告訴人施用詐術之行為，均係本於單一之詐欺取財犯
    意所為，應僅論以一罪。再被告先後多次之行使偽造私文書
    之犯行，時間緊接，犯罪構成要件相同，顯係基於概括之犯
    意反覆為之，為連續犯，應依連續犯之規定，論以一罪，並
    加重其刑。另被告所犯前開詐欺取財及連續行使偽造私文書
    之二犯行，有手段、目的之牽連關係，應從一較重之行使偽
    造私文書罪處斷。爰審酌被告之素行、犯罪之動機、目的係
    為圖一己之私利、手段、行使偽造私文書之次數、詐欺取財
    所得之財物、對告訴人甲○○、被害人源益公司、雙倫公司
    、陳玉麗及張育誠律師等人所生之損害及被告犯罪後雖將所
    詐取如附表貳編號三、四所示之本票歸還與告訴人甲○○，
    惟就如附表貳編號一、二所示支票兌現之款項，僅賠付八十
    八萬元，且於偵訊時固坦認有詐欺取財之犯行，嗣於本院審
    理時則否認犯行之犯罪後態度等一切情狀，量處如主文所示
    之刑，以示懲儆。
四、如附表壹所示之物雖均未扣案，且其中如附表壹編號五、六
    所載偽造之署名、印文所依附之偽造私文書，已由被告分別
    行使交付與告訴人甲○○及張育誠律師，惟其上如附表壹編
    號五、六所示偽造之印文，與如附表壹編號二、三所示偽造
    之印章，均應依刑法第二百十九條之規定併予宣告沒收之；
    又如附表壹編號一、四、七所示之物，則均屬與被告具有共
    犯關係之「葉先生」、「吳先生」所有、供犯罪所用或因犯
    罪所得之物（其中如附表壹編號七所示之偽造購料單，於被
    告行使後，復由告訴人甲○○交付與被告而仍歸屬「葉先生
    」、「吳先生」所有），爰均依刑法第三十八條第一項第二
    款、第三款之規定併予宣告沒收之（如附表壹編號一、二、
    三、七所示之偽造印章及私文書，雖無證據足認被告就上開
    偽造印章及偽造私文書之犯行，與「葉先生」、「吳先生」
    有犯意聯絡與行為分擔，已詳述如前，惟被告既有使用如附
    表壹編號二、三所示印章偽造如附表壹編號四至六所載之私
    文書，並有行使如附表壹編號一、五、六、七所示偽造私文
    書之行為，依從刑依附於主刑之原則，自均宜於本案宣告沒
    收之）。
據上論斷，應依刑事訴訟法第二百九十九條第一項前段，刑法第
二十八條、第五十六條、第二百十六條、第二百十條、第三百三
十九條第一項、第五十五條、第二百十九條、第三十八條第一項
第二款、第三款，罰金罰鍰提高標準條例第一條前段，判決如主
文。
本案經檢察官高如應到庭執行職務
中    華    民    國  九十五  年    六  月    十九    日
                  刑事第二庭    審判長法官  王義閔
                                法      官  鄭舜元
                                法      官  李雅俐
以上正本證明與原本無異。
如不服本判決，應於判決送達後十日內，向本院提出上訴狀（應
附繕本），上訴於臺灣高等法院臺中分院。
告訴人或被害人對於判決如有不服具備理由請求檢察官上訴者，
其上訴期間之計算係以檢察官收受判決正本之日期為準。
中    華    民    國  九十五  年    六  月    十九    日
                                法院書記官  陳秀娟
附錄論罪科刑法條：
刑法第二百十條：
偽造、變造私文書，足以生損害於公眾或他人者，處五年以下有
期徒刑。
刑法第二百十六條：
行使第二百十條至第二百十五條之文書者，依偽造、變造文書或
登載不實事項或使登載不實事項之規定處斷。
刑法第三百三十九條第一項：
意圖為自己或第三人不法之所有，以詐術使人將本人或第三人之
物交付者，處五年以下有期徒刑、拘役或科或併科一千元以下罰
金。
附表壹：
一、偽造之雙倫公司與源益公司訂立之砂石買賣契約書影本一份
    。
二、偽造之「源益營造有限公司」印章一枚。
三、偽造之「陳玉麗」印章一枚。
四、被告於八十八年三月三十日，在張育誠律師事務所偽造後並
    交由共犯「葉先生」留存之源益公司與告訴人甲○○訂立之
    偽造砂石買賣合約書一份。
五、被告於八十八年三月三十日，在張育誠律師事務所偽造後並
    分別交付與告訴人甲○○及張育誠律師收存之源益公司與告
    訴人甲○○訂立之偽造砂石買賣合約書二份上之偽造「源益
    營造有限公司」署名（每份各有一枚）、偽造「源益營造有
    限公司」印文（每份各有四枚）及偽造「陳玉麗」印文（每
    份各有四枚）。
六、如附表貳所示支票、本票之各張影本共計四紙上之偽造「源
    益營造有限公司」署名（每份各一枚）、偽造之「源益營造
    有限公司」印文（每份各一枚）及偽造之「陳玉麗」印文（
    每份各一枚）。
七、偽造之購料單五十張。
附表貳：
一、付款人：臺灣中小企業銀行彰化分行、帳號：五０─三號、
    票號：ＡＳ0000000號、發票人：忠德建設股份有限
    公司、發票日：八十八年三月二十九日、面額：七十萬元之
    支票一張。
二、付款人：臺灣中小企業銀行彰化分行、帳號：五０─三號、
    票號：ＡＳ0000000號、發票人：忠德建設股份有限
    公司、發票日：八十八年三月三十日、面額：一百四十七萬
    元之支票一張。
三、甲○○所簽發票號：ＣＨ五七八一０二號、發票日：八十八
    年三月三十日、到期日：八十八年四月三十日、面額：一百
    零八萬五千元之本票一張。
四、甲○○所簽發票號：ＣＨ五七八一０三號、發票日：八十八
    年三月三十日、到期日：八十八年五月三十日、面額：一百
    零八萬五千元之本票一張。


司法院資訊處製作；財團法人民間司法改革基金會備份。
